【裁判字號】    90,上易,979
【裁判日期】    900925
【裁判案由】    妨害兵役
【裁判全文】
臺灣高等法院臺南分院刑事判決                                        行股
    上  訴  人
    即  被  告  甲  ○  ○
                即  陳孟池
右上訴人因妨害兵役案件，不服臺灣臺南地方法院九十年度訴字第二六九號中華民國
九十年三月二十六日第一審判決（起訴案號：臺灣臺南地方法院檢察署九十年度偵字
第二六九號），提起上訴，本院判決如左：
    主      文
原判決撤銷。
甲○○無罪。
    理      由
一、公訴意旨略以：被告甲○○明知其係後備軍人，原住臺中縣梧棲鎮○○街關前巷
    五號（起訴書誤載為仝鎮○○路八十四號），於民國（下同）八十三年間遷離上
    開處所，無故不依規定申報，致使臺中縣團管區司令部，所發指定應於八十九年
    十月一日，前往宜蘭縣礁溪陸軍明德班報到之臨時召集令無法送達。案經臺中縣
    團管區司令部移送偵辦，因認其涉犯有妨害兵役治罪條例第十一條第三項、第一
    項第三款之居住處所遷移無故不依規定申報，致使臨時召集令無法送達之罪嫌云
    云。
二、按犯罪事實應依證據認定之，無證據不得推定其犯罪事實；又不能證明被告犯罪
    者，應諭知無罪之判決；刑事訴訟法第一百五十四條、第三百零一條第一項，分
    別定有明文。公訴人認被告涉犯有上開妨害兵役罪嫌，無非係以被告在偵查中之
    自白，及證人即梧棲鎮中和里里長林英聲在警訊中之證詞，及有臺中縣團管區司
    令部妨害兵役案件移送報告書、臨時召集令回執、臺中縣團管區司令部列管後備
    軍人空戶無人遷出未報移送法辦年籍表各一份存卷足稽等由為論據。訊據被告固
    不諱言有於八十三年間遷離上開住所，而未辦理遷移戶籍之事實；惟矢口否認有
    何不依規定申報，致使臨時召集令無法送達之犯行，並辯稱：其曾於八十六、八
    十七年間向梧棲鎮公所兵役科辦理回役，亦曾主動至臺中縣團管區填寫資料，並
    無逃避兵役之犯意云云。經查被告於八十三年間搬離上開戶籍住所，並未辦理遷
    移戶籍之情，固據其在本院審理時自承：「我離開時我岳父他們住在那裡，後來
    他們也搬走了，只剩我一個人的戶籍還在那裡，我並沒有去辦理遷移戶籍」等語
    在卷（見本院九十年七月十日審理筆錄），並據證人林英聲在警訊中證述屬實。
    惟被告在本院該日審理時，既復供稱：「我有去團管區報告過，我有跟一位上尉
    軍官通過信，是大約八十六年間的事情，我是八十六年間離開戶籍地，我是寫信
    給一位辦理入伍的王上尉，我忘記她的姓名，因為我還要回役，所以我寫信給她
    ，我也有告訴她我在臺南的地址」、「（問：到鎮公所向何人辦理回役事項？）
    是梧棲鎮公所辦理兵役的人員，我因為沒有固定的住居所，所以我有留下我的電
    話號碼給他」、「（問：你告訴梧棲鎮承辦人員什麼資料？）我有留下我的行動
    電話的號碼，以及我岳父乙○○的行動電話號碼，以及他的地址：臺中縣梧棲鎮
    ○○路○段二一六號」、「（問：你如何與團管區辦理回役的王上尉聯絡？）她
    是一位女上尉，我是留下我的行動電話號碼以及我在西港鄉工作的地方」各等語
    甚詳（見仝上審理筆錄），且參諸本院卷附臺中縣梧棲鎮公所九十年七月十六日
    九０梧鎮兵字第九四八八號函稱：「八十七年間江員（被告甲○○）曾持假釋證
    明書至本所兵役課，表明回役意願因回役業務乃團管部承辦，當即電話聯絡團管
    部承辦員後，依指示將江員之假釋證明書及聯絡電話郵寄團管部承辦員，事後由
    其聯絡江員辦理回役手續」等語，顯見被告辯稱其有主動辦理回役，並無藉故逃
    避兵役之意思，已非全然無據。況被告於申請回役，經陸軍總司令部於八十八年
    十一月五日以信務字第二五五五０號函核定回役後，臺中縣團管部即以八十八年
    十二月一日鉦惠字第六七八七號發臨時召集令，指定其應於八十九年十月一日前
    往宜蘭縣礁溪陸軍明德班報到，除有上開梧棲鎮公所函文足稽，固亦有該臨時召
    集令附於偵查卷為憑；然按被告自八十八年十月十三日起，至八十九年十月十三
    日止，因違反毒品危害防制條例罪，人在臺灣屏東監獄強制戒治中，此有臺灣屏
    東監獄九十年八月二十八日屏監總字第一八四二號函，附於本院卷為證。則縱被
    告前未辦理遷移戶籍手續，惟上開臨時召集令送達當時，被告既在臺灣屏東監獄
    戒治中，自無從親受送達，及無從於指定之八十九年十月一日報到期日，至臨時
    召集令指定之地點報到。該臨時召集令之無法送達，實因被告當時人在監執行無
    從收受所致，要與其有無辦理遷移戶籍無關，其無妨害兵役之行為至明。
三、綜上足認被告所辯前情，尚非不可採信，此外復查無其他積極證據，足證被告有
    何公訴意旨所指之犯行，本件不能證明被告犯罪。原審疏未詳查，遽對被告論處
    妨害兵役治罪條例第十一條第三項、第一項第三款、第六條之罪刑，自有未合。
    被告上訴意旨，否認犯罪，指摘原判決不當，為有理由，應由本院將原判決予以
    撤銷，改諭知被告無罪。
四、被告經合法傳喚無正當理由不到庭，爰不待其陳述逕行判決。
五、據上論斷，應依刑事訴訟法第三百六十九條第一項前段、第三百七十一條、第三
    百六十四條、第三百零一條第一項，判決如主文。
本案經檢察官林炎昇到庭執行職務。
中      華      民      國    九十    年    九    月      二十五      日
                                  臺灣高等法院臺南分院刑事第二庭
                                      審判長法官  游  明  仁
                                            法官  蘇  重  信
                                            法官  林  永  茂
右正本證明與原本無異。
檢察官得上訴如不服本判決，應於判決送達後十日內向本院提出上訴狀，其未敘述理
由者並應於提出上訴狀後十日內向本院補提理由書（應附繕本)。
                                      法院書記官  劉  岳  文
中      華      民      國      九十    年    九    月      二十五      日


司法院資訊處製作；財團法人民間司法改革基金會備份。
